臺北高等行政法院判決
　　　　　　　　　　　　　　　　　　 95年度訴字第02447號
　　　　　　　　　　　　　　　.
原　　　告　甲○○
訴訟代理人　丁○○
被　　　告　財政部臺灣省北區國稅局
代　表　人　凌忠嫄(局長)
訴訟代理人　丙○○
　　　　　　乙○○
上列當事人間因營業稅事件，原告不服財政部中華民國95年6月5
日台財訴字第09500197060 號訴願決定，提起行政訴訟。本院判
決如下：
　　主  文
原告之訴駁回。
訴訟費用由原告負擔。
　　事  實
一、事實概要：原告涉嫌未依規定辦理營利事業設立登記，即擅
    自於89年8 月及90年10月合建出售坐落新竹市○○街27號及
    46號房屋，銷售額合計新臺幣（下同）6,277,598 元（未含
    稅），違反行為時營業稅法（以下簡稱營業稅法）第28條規
    定，案經被告所屬新竹市分局查獲，審理違章成立，乃核定
    補徵原告營業稅額313,880 元，並依營業稅法第51條第1 款
    規定，按所漏稅額處2 倍之罰鍰計627,700 元（計至百元止
    ）。原告不服，申請復查，未獲變更，提起訴願亦經決定駁
    回後，遂提起本件行政訴訟。
二、兩造聲明：
　　(一)原告聲明：訴願決定、原處分(復查決定)均撤銷。
　　(二)被告聲明：駁回原告之訴。
三、兩造之爭點：原告因興建房屋而取具之進項憑證，得否列為
                進項稅額扣抵銷項稅額？
　　(一)原告主張之理由：
      1.查原告因不熟悉稅法規定，亦不知該此建屋有涉及營業
        稅行為，但於綜合所得稅申報時亦將所出售房地列入財
        產交易所得申報，並經被告核定在案。據此，顯示被告
        對已申報出售房地，亦視為非營業行為之交易（即視同
        一般財交所得）未於糾正，事後再依法處分原告，實違
        行誠實信賴原則。另按財政部80年7 月10日台財稅第80
        1250742 號函所示：「2.事前之輔導重於事後之調查…
        。」亦顯財政部對類似案件輔導意圖，此案行為於該函
        示後，因此被告並未依函示規定執行調查輔導義務，竟
        執意處分原告，實難令人折服。
      2.次按，財政部80.12.23台財稅第801266215 號函規定：
        「檢討營業人假借（利用）個人名義建屋出售逃漏本輯
        情形有關事宜會議紀錄(三)對經輔導已自動辦理營業登記
        者，於辦理營業登記前，因興建工程需用材料或勞務之
        支出，所取得之進項憑證，雖已逾申報扣抵期限，或所
        載不符營業稅法第33條之規定，如經查明確屬各該建屋
        工程所需之支出，其進項稅額，得專案核實，准予扣抵
        。」退步言之，若此案實有應開立發票行為，亦應依規
        定對原告建屋成本之進項稅額查明後扣除，原告已提出
        原售材料廠商送貨於工地，並出具證明書證明為本案使
        用之材料等，經核告已支付建屋成本1,337,967 元，進
        項稅額66,899元，合計1,404,866 元，應予扣除後再行
        處分，前述財政部函釋僅規範合建分產，經輔導自動辦
        理營業登記者，於辦理登記前因興建工程需要之材料或
        勞務之支出，所取得之進項憑證才得准予扣抵。然原告
        已將合建分屋所獲配之房屋出售完畢，係屬無辦理登記
        之需求，基於公平原則，亦應適用前揭函釋規定，而被
        告逕未將原告之進項稅額扣除，實屬不當。
      3.再按，財政部94.12.15台財稅字第00000000000 號函：
        「…惟營業人開始營業前，未依同法施行細則第36條規
        定向主管機關申請統一編號者，其所取具之進項憑證尚
        無法符合前述營業稅法之規定，基於實質課稅原則，其
        取得之進項憑證如經查明確係為營業上使用之貨物或勞
        務，應准予申報扣抵銷項稅額。」準此，原告於行政救
        濟過程中，已提供協助被告查明建屋成本進項憑證之使
        用確實性，如供應商送貨證明文件及發票，使用執照等
        資料證明，按前揭營業稅法理與函釋規定，此等進項稅
        額應予扣抵銷項稅額，再計列應補繳本稅。該函釋亦提
        及查明責任於被告，而其如何查明或要求原告應再提供
        何等證明，皆未依行政程序法之明確原則予以告之。
      4.又查於程序法上，亦必須有「具備充分證據力，能證明
        證據之效力」，始可憑為判決基礎，且此為被告之「舉
        證責任」，此參諸改制前行政法院75年度判字第681 號
        判決意旨甚明。原告所提之「工地使用證明書」，若為
        客觀證據存在，當可減除之意，故指提出相關證明文件
        佐證，即有詳加審酌調查之必要才能適用。即便認為所
        提出證明文件不可採，亦應敘明該證據資料可以不足憑
        信之理由及其調查過程交證，而不能未敘明不採上證據
        之理由，故原分亦有理由不備及違背證據法則之違法。
      5.末按，稅法之行政罰可分為漏稅罰及行為罰，凡漏稅罰
        者一定要實際發生漏稅結果，方可加以處罰鍰（大法官
        釋字第337 號解釋參照）。而從實質之觀點，在加值型
        營業稅制下之納稅人應納之營業稅額，必須從銷項稅額
        （後手實質負擔而出面繳納）中扣掉進項稅額（因進項
        稅額實際上已由納稅義務人自行負擔，並委由前手繳交
        給國家），而為其餘額。因此，如納稅義務人確有把自
        己實質應負擔之營業稅額繳納予其前手（形式上之納稅
        義務人），且其前手亦將此等稅款繳納給國家，此時，
        不管納稅義務人取得之進項憑證是否為符合營業稅法第
        33條各款之要件，在計算漏稅額時，均應承認該筆進項
        稅額。蓋鎮若不如此解釋，國家不但未因人民不守法令
        而受損，反而因此而得利，這樣的結果顯然不公平。本
        案原告所提供進項憑證，其開立發票者有無報繳稅款，
        被原告亦未予查證而查准原告上述進項憑證之扣抵實違
        反上述大法官解釋及法理。
　　(二)被告主張之理由：
      1.按「建屋出售核屬營業稅法規定應課徵營業稅之範圍，
        自本函發布日起，經建築主管機關核發建造執照者，除
        土地所有權人以持有1 年以上之自用住宅用地拆除改建
        房屋出售者外，均應依法辦理營業登記，課徵營業稅及
        營利事業所得稅…有關個人出資建屋出售，其財產交易
        所得計課綜合所得稅之規定，適用之範圍，自本函發布
        日起，應以依本函規定免辦營業登記並免課徵營業稅及
        營利事業所得稅者為限。」「依營業稅法第35條第1 項
        規定，營業人不論有無銷售額，應按期填具申報書，檢
        附退抵稅款及其他有關文件，向主管稽徵機關申報銷售
        額、應納或溢付營業稅額。準此，營業人之進項稅額准
        予扣抵或退還，應以已申報者為前提，故營業人違反營
        業稅法第51條第1 款至第4 款及第6 款，據以處罰之案
        件，營業人如於經查獲後始提出合法進項憑證者，稽徵
        機關於計算其漏稅額時尚不宜准其扣抵銷項稅額。」為
        財政部81.1.31 台財稅第811657956 號函及89.10.19台
        財稅第890457254 號函所明釋。
      2.查原告經人檢舉未依規定申請營業登記，於89年8 月及
        90年10月銷售新竹市○○街27號及46號房屋，銷售額合
        計6,277,598 元，經被告所屬新竹市分局查獲，於93年
        3 月3 日以北區國稅法二字第0930012732號函告知被告
        ，如於裁罰處分前辦理營業登記、補繳稅款及以書面承
        認違章事實，可從輕按漏稅額處2 倍罰鍰，被告始繳清
        本稅及出具承諾書承認違章事實，此有前開各函附原處
        分卷可稽，故原核定補徵營業稅額313,880 元，並按原
        告所漏稅額313,880 元處2 倍罰鍰627,700 元（計至百
        元止）。於法並無不合。
      3.原告雖執前開主張資為爭議。惟查，綜合所得稅中所稱
        之房屋財產交易所得，係指出售自用住宅房屋，原告以
        非自用住宅用地興建系爭房屋出售，有課稅資料回報單
        、房屋現值核計表、建物登記謄本及土地登記謄本等資
        料影本可稽，核與首揭函釋免辦營業登記之規定不符，
        亦非屬綜合所得稅之房屋財產交易所得。又營業人以進
        項稅額扣抵銷項稅額須具備行為時營業稅法第33條規定
        法定要件，始為得扣減稅額之進項稅額，依89年6 月7
        日修正發布之營業稅法施行細則第52條第2 項第1 款規
        定營業稅法第51條第1 款至第4 款及第6 款之漏稅額，
        以經主管稽徵機關依查得之資料，核定應補徵之應納稅
        額為漏稅額，係指上開漏稅額之計算，應扣減營業人得
        扣減之留抵稅額；而並非不論營業人是否依規定取得合
        法進項憑證，均得扣減進項稅額（最高行政法院93年度
        判字第1040號判決、94年度判字第849 號判決及上揭財
        政部89年函釋規定參照），原告以個人名義興建房屋出
        售，既未申報系爭進項憑證，被告無從循營業稅法第15
        條、第19條及第33條規定就形式及實質要件審查，自非
        為當期之累積留抵稅額，原告雖補提示進項憑證即供應
        商出具之進貨證明係用於系爭金山街27號房屋，核該證
        明僅可證明其所交貨對象，且該進項憑證僅記載陳易志
        君等3 人進貨（一批），無法分辨確屬系爭房屋使用之
        數量及金額，又原告取具二聯式統一發票，未辦理營業
        稅申報，應無前揭函釋規定之適用，被告計算漏稅額時
        ，否准扣減其未申報之進項稅額並無不當。
      4.另原告所援引上揭財政部94.12.15函釋：「…營業稅法
        第51條第1 款至第4 款及第6 款據以處罰案件，營業人
        如於經查獲後始提出合法進項憑證者，稽徵機關計算漏
        稅額可否准予扣抵銷項稅額乙節，本部89.10.19台財稅
        第890457254 號函已有明釋，請仍依該函釋規定辦理。
        三另按營業稅法第33條規定，營業人以進項稅額扣抵銷
        項稅額者，應具有載明其名稱、地址及統一編號之憑證
        ；惟營業人開始營業前，未依同法施行細則第36條規定
        向主管稽徵機關申請統一編號者，其所取具之進項憑證
        尚無法符合前述營業稅法之規定，基於實質課稅原則，
        其取得之進項憑證如經查明確係為營業上使用之貨物或
        勞務，應准予核實申報扣抵銷項稅額。」係說明營業人
        營業前取得二聯式未載有其名稱、地址及統一編號之進
        項憑證，如經查明確為營業上使用之貨物或勞務，應准
        予核實申報扣抵銷項稅額，而營業人如於經查獲後始提
        出合法進項憑證者，稽徵機關計算漏稅額可否准予扣抵
        銷項稅額乙節，仍應依財政部上揭89年函釋規定辦理，
        併予敘明。
　　理  由
一、本件原告起訴時，被告之代表人為許虞哲，嗣於訴訟中變更
    為凌忠嫄，茲據新任代表人具狀聲明承受訴訟，經核無不合
    ，應予准許。
二、按「在中華民國境內銷售貨物或勞務及進口貨物，均應依本
    法規定課徵營業稅。」「將貨物之所有權移轉與他人，以取
    得代價者，為銷售貨物。」「營業人之總機構及其他固定營
    業場所，應於開始營業前，分別向主管稽徵機關申請營業登
    記。」「營業人銷售貨物或勞務，應依本法營業人開立銷售
    憑證時限表規定之時限，開立統一發票交付買受人。」「營
    業人除本法另有規定外，不論有無銷售額，應以每二月為一
    期，於次期開始15日…向主管稽徵機關申報銷售額、應納或
    溢付營業稅額。其有應納營業稅額者，應先向公庫繳納後，
    檢同繳納收據一併申報。」「營業人有左列情形之一者，主
    管稽徵機關得依照查得之資料，核定其銷售額及應納稅額並
    補徵之…三未辦妥營業登記，即行開始營業…而未依規定申
    報銷售額者。」「納稅義務人，有左列情形之一者，除追繳
    稅款外，按所漏稅額處1 倍至10倍罰鍰，並得停止其營業：
    一未依規定申請營業登記而營業者。」行為時營業稅法（下
    稱營業稅法）第1 條、第3 條第1 項、第28條前段、第32條
    第1 項前段、第35條第1 項、第43條第1 項第3 款及第51條
    第1 款分別定有明文。
二、經查，原告未依規定申請營業登記，於89年間分別在新竹市
    ○○段351-4、528-5號土地上，各興建完成新竹市○○街27
    號及同街46號房屋一棟，並先後於89年8月31日及90年10月7
    日合併出售前開房屋及其坐落土地，房地合併銷售總額各為
    1400萬元、1550萬元等情，有前開房屋之建築物登記簿謄本
    、買受人函覆購買前開房地支付價款資料回函及買賣契約書
    附原處分卷可稽，並為原告所不爭，堪信為真實。故被告以
    原告未辦理營業登記而擅自銷售房屋，依營業稅法施行細則
    第21條規定，按房屋現值占土地現值及房屋現值總額之比例
    ，計算原告銷售前開二棟房屋之銷售金額各為2,994,049 元
    、3,283,549 元，合計6,277,598 元（均未含稅），核定補
    徵營業稅額313,880 元，並按原告所漏稅額處以2 倍之罰鍰
    計627,700 元（計至百元止），揆諸前揭規定，並無不合。
三、原告不服循序提起行政訴訟，雖主張：其興建前開房屋支付
    之成本1,337,976 元，進項稅額66,899元，已取具發票及供
    應商送貨證明文件，依財政部80.12.23台財稅第801266215
    號函、94.12.15台財稅字第00000000000 號函規定，被告應
    查明准予扣抵該進項稅額；又其因不熟悉稅法規定，不知該
    建屋有涉及營業稅行為，但於綜合所得稅申報時已列入財產
    交易所得申報，被告未予糾正，亦未依財政部80年7 月10日
    台財稅第801250742 號函規定執行輔導，而逕予處分，有違
    誠信原則等語。
四、惟查：
    (一)按營業稅法第15條第1 項規定：「營業人當期銷項稅額，
      扣減進項稅額後之餘額，為當期應納或溢付營業稅額。」
      此為當期應納營業稅額計算之規定。復參諸同法第19條第
      1 項第1 款規定：「營業人左列進項稅額，不得扣抵進項
      稅額：購進之貨物或勞務未依規定取得並保存第33條所列
      之憑證者。」第33條規定：「營業人以進項稅額扣抵銷項
      稅額者，應具有載明其名稱、地址及統一編號之左列憑證
      ：一購買貨物或勞務時，所取得載有營業稅額之統一發票
      。二有第三條第三項第一款規定視為銷售貨物，或同條第
      四項準用該條款規定視為銷售勞務者，所自行開立載有營
      業稅額之統一發票。三其他經財政部核定載有營業稅額之
      憑證。」可知，營業人以進項稅額扣抵銷項稅額者須具備
      上開法定要件，始為得扣減稅額之進項稅額，並非不論營
      業人是否依規定取得合法進項憑證，均得為扣減稅額之進
      項稅額。另89年6 月7 日修正發布之營業稅法施行細則第
      52條第2 項規定營業稅法第51條第1 款至第4 款及第6 款
      之漏稅額，以經主管稽徵機關依查得之資料，核定應補徵
      之應納稅額為漏稅額。係指上開漏稅額之計算，應扣減營
      業人得扣減之留抵稅額；而並非不論營業人是否依規定取
      得合法進項憑證均得扣減進項稅額。是以，財政部89.10.
      19台財稅第890457254 號函略以：「…說明：二營業稅法
      施行細則第52條第2 項第1 款規定，營業稅法第51條第1
      款至第4 款及第6 款，以經主管稽徵機關依查得之資料，
      核定應補徵之應納稅額為漏稅額。上開漏稅額之計算，參
      酌本部79.12.7 台財稅第790410750 號函及85.2.7台財稅
      第851894251 號函規定，應扣減營業人自違章行為發生日
      起至查獲日（調查基準日）止經稽徵機關核定之各期累積
      留扺稅額之最低金額為漏稅額。三又依營業稅法第35條第
      1 項規定…營業人之進項稅額准予扣抵或退還，應以已申
      報者為前提，故營業人違反營業稅法第51條第1 款至第4
      款及第6 款，據以處罰之案件，營業人如於查獲後始提出
      合法進項憑證者，稽徵機關於計算其漏稅額時尚不宜准其
      扣抵銷項稅額。」經核與法規意旨相符，自可予援用。
    (二)查原告未辦理營業登記，以個人名義興建房屋銷售，而未
      依規定申報銷售額及進項憑證，嗣經查獲後始提出上開二
      聯式發票主張扣減進項稅額，依前開函釋意旨，有別於一
      般正常申報案件，被告已無從循營業稅法第15條、第19條
      及第33條規定就形式及實質要件審查，自無法憑以認定為
      系爭銷貨之進項稅額而主張扣抵，至原告另補提示其他材
      料供應商出具之證明書，均非屬前揭營業稅法第33條規定
      之合法進項憑證，揆諸前揭說明，亦不得作為進項憑證而
      扣減系爭銷項稅額，故被告於計算原告之營業稅應納稅額
      時，未予扣減前開進項憑證之進項稅額，並無違誤。
    (三)至於財政部94.12.15台財稅第00000000000 號函規定：「
      說明：二、有關…營業稅法第51條第1 款至第4 款及第6
      款據以處罰案件，營業人如於經查獲後始提出合法進項憑
      證者，稽徵機關計算漏稅額可否准予扣抵銷項稅額乙節，
      本部89.10.19台財稅第890457254 號函已有明釋，請仍依
      該函釋規定辦理。三、另按營業稅法第33條規定，…營業
      人開始營業前，未依同法施行細則第36條規定向主管稽徵
      機關申請統一編號者，其所取具之進項憑證尚無法符合前
      述營業稅法之規定，基於實質課稅原則，其取得之進項憑
      證如經查明確係為營業上使用或勞務，應准予核實申報扣
      抵銷項稅額。」旨在說明營業人營業前取得二聯式未載有
      其名稱、地址及統一編號之進項憑證，如經查明確為營業
      上使用之貨物或勞務，應准予核實申報扣抵銷項稅額，而
      營業人如經查獲後始提出合法進項憑證者，稽徵機關計算
      漏稅額可否准予扣抵銷項稅額乙節，仍應依財政部89.10.
      19台財稅第890457254 號函釋規定辦理，並未變更上開實
      務上之見解，併予敘明。
    (四)原告雖另主張其出售前開房屋，已於綜合所得稅中申報財
      產交易所得云云，惟營業稅與綜合所得稅屬不同稅目，須
      俟營業稅與營利事業所得稅核課確定後，於營利所得歸戶
      課徵綜合所得稅時，原告始得主張減免，至原告所引前揭
      財政部80年7月10日台財稅第801250742號函所稱：「事前
      之輔導重於事後之調查，稽徵機關對建屋出售案件，應於
      起造或預售初期即掌握資料進行調查，輔導依法登記納稅
      ，對於假借（利用）個人名義建屋出售案件，應於起造或
      預售初期即掌握資料進行調查，切實依法辦理。」係因建
      築業經常假借個人名義建屋出售而逃漏營業稅，財政部乃
      以81年1月31日台財稅第811657956號函規定，除土地所有
      權人以持有一年以上之自用住宅用地，拆除改建房屋出售
      者外，均應依法辦理營業登記，課徵營業稅及營利事業所
      得稅，並為避免已申請建築執照出售房屋者，未及辦理營
      業登記即被處罰，故以前開81年1 月31日函令所屬稽徵人
      員，應於起造或預售初期即掌握資料進行調查，輔導依法
      登記納稅，然原告於89年間出售前開房屋，已在財政部上
      開函令公布後數年，稽徵機關對購地建屋出售案件，實施
      課徵營業稅多年，原告自不能委為不知，且被告所屬稽徵
      人員有無輔導人民納稅之義務，係該管公務員有無行政責
      任之另案問題，亦與原告未依法辦理營業登記繳納營業稅
      之行為，應予處罰無涉，原告執此主張免罰，核無足採。
五、綜上所述，被告以原告未辦理營業登記即開始營業，依查得
    資料計算其銷售房屋金額合計為6,277,598 元（未含稅），
    核定補徵營業稅額313,880 元，並按所漏稅額處以2 倍罰鍰
    627,700 元之處分，並無違誤，訴願決定予以維持，亦無不
    合，原告仍執前詞，訴請撤銷，為無理由，應予駁回。
據上論結，本件原告之訴為無理由，爰依行政訴訟法第98條第3
項前段，判決如主文。
中　　華　　民　　國　　96　　年　 　2　　月　　7　　 日
                        第二庭審判長法  官　徐瑞晃
                                    法  官　陳金圍
                                    法  官　蕭惠芳
上為正本係照原本作成。
如不服本判決，應於送達後20日內，向本院提出上訴狀並表明上
訴理由，如於本判決宣示後送達前提起上訴者，應於判決送達後
20日內補提上訴理由書（須按他造人數附繕本）。
中　　華　　民　　國　　96　　年　 　2　　月　　7　　 日
          　　　　　　      　　　　書記官  李淑貞
